【裁判字號】    95,上易,767
【裁判日期】    950808
【裁判案由】    詐欺等
【裁判全文】
臺灣高等法院刑事判決                 95年度上易字第767號
上  訴  人  臺灣桃園地方法院檢察署檢察官
上  訴  人
即  被  告  甲○○
                    住桃園縣桃園市○○路111號
                      人：丁○○
上  訴  人
即  被  告  乙○○
選任辯護人  金鑫律師
上  訴  人
即  被  告  丙○○
                    住桃園縣桃園市○○路111號
                      人：丁○○
上  訴  人
即  被  告  丁○○
上列上訴人因詐欺等案件，不服臺灣桃園地方法院94年度易字第
218號，中華民國95年3月8日第一審判決（起訴案號：臺灣桃園
地方法院檢察署93年度偵字第19817號），提起上訴，本院判決
如下：
    主  文
原判決撤銷。
乙○○、丁○○共同連續意圖為自己不法之所有，以詐術使人將
第三人之物交付，未遂，乙○○處有期徒刑壹年，丁○○處有期
徒刑壹年陸月。
甲○○共同意圖為自己不法之所有，以詐術使人將第三人之物交
付，未遂，處有期徒刑玖月。
丙○○共同意圖為自己不法之所有，以詐術使人將第三人之物交
付，未遂，處有期徒刑玖月。
    事  實
一、乙○○係廣泰興建設股份有限公司（下簡稱廣泰興公司）之
    負責人，其於民國（下同）84年3月17日，以廣泰興公司名
    義，向丁○○購買坐落於桃園縣桃園市○路段第一七四０之
    三五地號之土地一筆，預備在其上建屋出售牟利，雙方約定
    買賣總價為新台幣（下同）一億二千九百五十萬元，分四期
    給付，其中尾款應於85年2月20日付清，惟屆期乙○○仍積
    欠部分尾款計二千八百萬元未付。之後，乙○○仍按原定建
    屋推案計畫，以上揭土地做為擔保，向遠東國際商業銀行股
    份有限公司（下簡稱遠東商銀）借款，並於85年12月3日，
    以上開土地為遠東商銀設定本金最高限額三億五千萬元之第
    一順位抵押權。迄87年間，乙○○因上揭尾款始終未能付清
    ，遂又於87年6月4日，再以上開土地為丁○○設定本金最高
    限額三千萬元抵押權，其後乙○○並自89年2月1日起至89年
    2月20日止，以廣泰興公司之名義陸續簽發面額各為一千萬
    元、四百零五萬元、五十萬元、十五萬元、三千二百六十五
    萬元、五十萬元、五十萬元及三百五十萬元之本票共八張，
    交予丁○○作為償還上開尾款之用。89年初，廣泰興公司終
    因周轉不靈以致無力償債，廣泰興公司之債權人黃豐欽遂於
    89年1月12日，持確定之支付命令，向原審法院民事執行處
    聲請對上開土地強制執行，經該院分案為89年度執字第1212
    號事件執行（嗣因黃豐欽撤回聲請，由遠東商銀具狀聲請續
    行執行，而另行分案為89年度執字第18064號執行事件），
    並各函知遠東商銀及丁○○等抵押權人參與分配，而於89年
    1月27日分別送達通知予遠東商銀及丁○○在案。遠東商銀
    因此於89年2月3日，以三億五千萬元債權額向原審法院聲請
    參與分配，另於89年2月21日聲請將該土地上之建物併付拍
    賣（按上開土地及其上建物嗣於90年4月26日併付拍賣結果
    ，僅共拍得三億四千四百五十三萬元）。
二、詎丁○○得知上開土地業經查封執行後，判斷上開土地之拍
    賣價金，不足以清償先順位之抵押債權以外之債權，尾款恐
    難以受償，為減少損失起見，竟與乙○○謀議，由乙○○簽
    發廣泰興公司名義之鉅額本票，交予丁○○向法院聲請本票
    裁定，藉此提高丁○○之債權額，從而在執行法院分配拍賣
    所得時，將可分得較多款項。經乙○○應允，丁○○、乙○○二人遂均意圖為自己不法之所有，基於詐欺取財、行使使
    公務員登載不實文書等概括犯意聯絡，於89年10月20日，在
    桃園縣桃園市○○路一一一號丁○○之住處，由乙○○以廣
    泰興公司名義，簽發面額七千六百萬元，發票日、到期日均
    為空白之二三九七四六號本票一張，交予丁○○，由丁○○
    於其上倒填發票日為89年2月20日，到期日為89年3月20日後
    ，再徵得有犯意聯絡之甲○○同意，由甲○○具名，委請不
    知情之代書黃金潭，於89年11月間，持該本票向本院民事庭
    聲請裁定強制執行，而使不知情之承辦法官僅自形式上審核
    無誤後，於89年11月4日將上揭不實債權登載於其職務上製
    作之89年度票字第6701號裁定公文書內，並准予在上開本票
    債權範圍內，對廣泰興公司之財產強制執行，上開裁定並於
    89 年11月28日確定，而足以生損害於上揭本票裁定記載之
    正確性、遠東商銀及其他廣泰興公司之債權人。
三、嗣丁○○唯恐其債權保障仍嫌不足，遂又與乙○○於90年1
    月16日，在其上址住處訂立和解書，約定略以：如上開土地
    遭法院拍賣，同意丁○○以土地原售價之二倍參與分配等語
    。二人並即共同承前詐欺取財、行使使公務員登載不實文書
    等概括犯意聯絡，於上開時間、地點，以相同手法，由乙○○以廣泰興公司名義，簽發面額為一億三千四百三十萬元，
    發票日、到期日均為空白之０八三二九四號本票一張，交予
    丁○○在其上倒填發票日為85年2月20日，到期日為87年2月
    20日之後，再由丁○○出面，覓得有犯意聯絡之丙○○同意
    ，由丙○○具名，仍委請不知情之代書黃金潭，於90年1月
    間，持該本票向原審法院民事庭聲請裁定強制執行，而使不
    知情之承辦法官僅自形式上審核無誤後，於90年2月1日將上
    開不實債權登載於其職務上製作之90年度票字第608號裁定
    公文書內，並准予在上開本票債權範圍內，對廣泰興公司之
    財產強制執行，上開裁定並於90年3月10日確定，而足以生
    損害於上揭本票裁定記載之正確性、遠東商銀及其他廣泰興
    公司之債權人。
四、丁○○於以甲○○、丙○○名義，分別取得上開本票裁定及
    其確定證明後，隨即由甲○○、丙○○分別出面，委請不知
    情之代書黃金潭，依序於90年3月7日、同年3月21日，以上
    揭二張本票裁定作為執行名義，向本院民事執行處聲明參與
    分配，並均由丁○○自行出資，分別繳納執行費五十三萬二
    千元、九十四萬零一百元，使不知情之原審法院承辦法官陷
    於錯誤，將上開二宗不實債權列入分配表，並據此分配甲○○得受償二千八百零五萬二千四百九十二元，丙○○得受償
    六千六百三十六萬四千八百七十七元，足以生損害於執行法
    院對於執行債權認定、拍賣所得分配之正確性，及遠東商銀
    與其他廣泰興公司之債權人。嗣因遠東商銀對上開分配款聲
    請假扣押，致未得逞。
五、案經遠東商銀訴請臺灣桃園地方法院檢察署檢察官偵查起訴
    。
    理  由
一、訊據上訴人即被告丁○○、乙○○、甲○○及丙○○固均坦
    承於上揭時間、地點，因被告乙○○以廣泰興公司名義，向
    被告丁○○購買坐落於桃園縣桃園市○路段第一七四０之三
    五地號之土地一筆，惟因屆期被告乙○○未能支付尾款，遂
    於87年6月4日，以上開土地為被告丁○○設定本金最高限額
    三千萬元抵押權。嗣於89年初，廣泰興公司無力償債，而遭
    債權人黃豐欽向原審法院民事執行處聲請對上開土地強制執
    行。被告乙○○乃先後於89年10月20日、90年1月16日，以
    廣泰興公司名義簽發面額各為七千六百萬元、一億三千四百
    三十萬元，發票日、到期日均空白之本票一張，交予被告丁○○分別在本票上倒填發票日、到期日後，再由被告丁○○
    將七千六百萬元本票交予被告甲○○，一億三千四百三十萬
    元本票交予被告丙○○，而由被告甲○○、丙○○具名，分
    別持本票向原審法院民事庭聲請裁定強制執行，取得執行名
    義後，再據以向該院民事執行處聲明參與分配上開土地及建
    物之拍賣所得，並經民事執行處將上開債權列入分配表，分
    配被告甲○○得受償二千八百零五萬二千四百九十二元，被
    告丙○○則分得六千六百三十六萬四千八百七十七元等事實
    不諱，惟均矢口否認有何詐欺、行使使公務員登載不實文書
    之犯行。被告丁○○辯稱：乙○○因本件土地買賣之尾款未
    清，欠伊本金五千八百萬元，加上賠償伊之損失及利息，而
    自願簽發上開二張本票，和伊和解，不是假債權云云。被告
    乙○○辯稱：伊只欠丁○○土地尾款二千八百萬元，是丁○○逼伊簽本票，伊沒有辦法，才簽該二張本票給丁○○，不
    是和丁○○串通云云。被告甲○○辯稱：丁○○欠伊錢，所
    以將七千六百萬元的本票給伊，伊因此拿本票主張權利，並
    無不法云云。被告丙○○則辯稱：伊借給丁○○約二千九百
    萬元，所以丁○○將本票給伊，伊非人頭云云。
二、經查：
（一）被告乙○○於84年3月17日，以廣泰興公司名義，向被告
      丁○○購買坐落於桃園縣桃園市○路段第一七四０之三五
      地號之土地一筆，預備在其上建屋出售牟利，雙方約定買
      賣總價為一億二千九百五十萬元，分四期給付，其中尾款
      應於85年2月20日付清，惟屆期被告乙○○仍積欠部分尾
      款未付。嗣被告乙○○以上揭土地做為擔保，向遠東商銀
      借款，並於85年12月3日，以上開土地為遠東商銀設定本
      金最高限額三億五千萬元之第一順位抵押權。迄87年間，
      被告乙○○因上揭購地尾款始終未能付清，遂於87年6月
      4日，再以上開土地，為被告丁○○設定本金最高限額三
      千萬元之抵押權；其後，被告乙○○並自89年2月1日起至
      89年2月20日止，以廣泰興公司之名義陸續簽發面額各為
      一千萬元、四百零五萬元、五十萬元、十五萬元、三千二
      百六十五萬元、五十萬元、五十萬元及三百五十萬元之本
      票共八張，交予被告丁○○作為償還上開尾款之用。嗣於
      89年初，廣泰興公司因周轉不靈，無力償債，遂遭債權人
      黃豐欽於89年1月12日，向原審法院民事執行處聲請對上
      開土地強制執行，經該院先後分案為八十九年度執字第一
      二一二號、第一八０六四號執行事件辦理，並各函知遠東
      商銀及被告丁○○等債權人參與分配，於89九年1月27日
      分別送達通知予遠東商銀及被告丁○○在案。遠東商銀因
      此於89年2月3日，以三億五千萬元債權額向本院聲請參與
      分配，另於89年2月21日聲請將該土地上之建物併付拍賣
      ，嗣上開土地及其上建物於90年4月26日併付拍賣結果，
      共拍得三億四千四百五十三萬元等事實，業經被告丁○○
      、乙○○自承屬實，並有本件土地之臺灣省桃園縣土地登
      記簿、買賣契約書、被告乙○○先後出具之債務切結書二
      份附卷可稽（九十三年度偵續字第二九號卷第一三０頁、
      第一三三頁，九十一年度他字第一二八四號卷第七十頁、
      第七十一頁），並經原審調取該院八十九年度執字第一二
      一二號、第一八０六四號強制執行案卷核閱無誤。
（二）被告乙○○以清償上揭土地尾款為名，於89年10月20日，
      在被告丁○○之住處，以廣泰興公司名義簽發面額七千六
      百萬元，發票日、到期日均為空白之二三九七四六號本票
      一張，交予被告丁○○，由被告丁○○於其上倒填發票日
      為89年2月20日，到期日為89年3月20日，之後，該本票係
      由被告甲○○具名，委請代書黃金潭於89年11月間，持該
      本票向原審民事庭聲請裁定強制執行，嗣由民事庭承辦
      法官於89年11月4日以89年度票字第6701號裁定准予強制
      執行，於89年11月28日確定，被告甲○○因此於90年3月
      7日，以上揭本票裁定作為執行名義，向民事執行處聲明
      參與分配，而使承辦法官將上開債權列入分配表，並據此
      分配被告甲○○得受償二千八百零五萬二千四百九十二元
      等事實，業經被告丁○○、乙○○及甲○○自承屬實，並
      有被告丁○○出具之承諾書、該七千六百萬元本票、原審
      八十九年度票字第六七０一號裁定書、確定證明、分配表
      、被告甲○○之參與分配聲請狀各一份在卷可稽（九十一
      年度他字第一二八四號卷第六十六頁、第十三頁至第十六
      頁、第五頁至第十二頁、第二十二頁）。
（三）而被告乙○○在簽發前揭七千六百萬元之本票予被告丁○○後，又於90年1月16日與被告丁○○訂立和解書，雙方
      約定略以：如上開土地遭法院拍賣，同意丁○○以土地原
      售價之二倍參與分配等語。被告乙○○同時並以廣泰興公
      司名義，簽發面額為一億三千四百三十萬元，發票日、到
      期日均為空白之０八三二九四號本票一張，交予丁○○在
      其上倒填發票日為85年2月20日，到期日為87年2月20日。
      其後，該本票係由被告丁○○轉手予被告丙○○，由被告
      丙○○具名，委請代書黃金潭持該本票向原審法院民事庭
      聲請裁定強制執行，而由民事庭承辦法官於90年2月1日以
      90年度票字第608號裁定公文書准予強制執行，並於90年
      3月10日確定，被告丙○○因此於90年3月21日，以該本票
      裁定為據，向民事執行處聲明參與分配，並由承辦法官將
      該一億三千四百三十萬元債權列入分配表，據此分配被告
      丙○○得受償六千六百三十六萬四千八百七十七元之事實
      ，亦經被告丁○○、乙○○及丙○○自承屬實，復有上開
      和解書、一億三千四百三十萬元本票、被告丙○○之參與
      分配聲請狀、九十年度票字第六０八號裁定、確定證明及
      分配表各一份在卷可參（九十一年度他字第一二八四號卷
      第六十七頁、第二十一頁、第二十五頁、第十七頁、第二
      十頁、第五頁至第十二頁）。
（四）被告乙○○在原審審理時證稱：本件土地買賣，伊只欠丁○○尾款二千八百萬元等語，核與證人戴莉玲在原審另案
      審理時證稱：「在第一次、第二次債權人會議時，我都親
      耳聽到丁○○本人說他的債權是二千八百萬元」等語相符
      （原審九十二年度重訴字第四一九號民事案卷九十三年六
      月十七日筆錄，影本附於九十三年度偵續字第二九號卷第
      二百五十一頁）。而本件被告乙○○在事後因無力支付尾
      款，遂於87七年6月4日，以本件土地為被告丁○○設定本
      金最高限額三千萬元之抵押權等事實，有臺灣省桃園縣土
      地登記簿影本一份附卷可稽（九十三年度偵續字第二九號
      卷第二八一頁），該抵押權所擔保之本金金額三千萬元，
      亦與被告乙○○、證人戴莉玲前揭所述，較為相符。是故
      ，被告乙○○積欠被告丁○○之土地尾款，應係二千八百
      萬元之事實，已堪認定。
（五）被告乙○○積欠被告丁○○之土地尾款，本金部分僅有二
      千八百萬元，然被告乙○○卻於該土地遭強制執行後，連
      續於89年10月20日、90年1月16日，先後簽發七千六百萬
      元、一億三千四百三十萬元之本票予被告丁○○，其面額
      合計達二億一千萬元之多，幾為前開本金之十倍，遠高於
      正常利率，明顯異常。再者，被告丁○○於被告乙○○簽
      發七千六百萬元本票同時，亦出具承諾書予被告乙○○，
      上載：「‧‧‧茲因廣泰興建設（股）公司為依買賣契約
      書及切結書內容所載之規定，同意立新台幣七千六百萬元
      正之金額，補償立書人（按：即丁○○）因該不動產拍賣
      之損失‧‧‧」等語，而被告乙○○在簽發一億三千四百
      三十萬元本票時，與被告丁○○另外簽有和解書，其上第
      五條、第六條約定中亦明確載稱：「倘若甲方之不動產不
      以拍賣方式處理，乙方願以甲方所立之本票新台幣伍仟壹
      佰捌拾伍萬元（按：此即前揭一千萬元、四百零五萬元、
      五十萬元、十五萬元、三千二百六十五萬元、五十萬元、
      五十萬元、三百五十萬元等八張本票之總金額）正參加分
      配」、「倘若甲方之不動產受到法院拍賣，甲方同意乙方
      以第一條所言之土地款總價之二倍參與分配，雙方不得異
      議」等語，有上開承諾書、切結書可稽（91年度他字第
      1284號卷第66頁、第67頁），足認被告乙○○所以簽發上
      開二張本票，與本件土地遭法院強制執行有關。參酌被告
      丁○○自承：伊在81、82年間從事代書業，之後轉入建設
      公司工作等語，足認其熟諳法院拍賣之實務作業，而被告
      丁○○早在89年1月27日，即已接獲執行法院通知，得知
      本件土地已遭廣泰興公司之債權人聲請強制執行，已如前
      述，更佐以被告乙○○簽發本票之時間點，恰在執行法院
      於89年1月間對本件土地強制執行之後。上開事證相互對
      照，足認該二張本票，均為被告乙○○、丁○○二人勾串
      製作之不實債權，目的在藉此增加丁○○之債權額，俾在
      日後執行法院分配拍賣所得時，能分得較多之款項無疑。
（六）被告乙○○簽發之七千六百萬元、一億三千四百三十萬元
      本票，應係其與被告丁○○共謀製作之假債權，其目的在
      藉此提高被告丁○○之債權數目，俾日後執行法院分配拍
      賣所得時，能分得較多分配款，已如前述。是為防被告丁○○個人之債權額明顯過高，引起其他債權人注意甚至懷
      疑起見，當有再尋找其他人頭，出面持本票主張債權，參
      與分配之必要，而以被告丁○○曾任代書、建築業之相關
      經驗、背景，應無不慮及此之理。又被告甲○○、丙○○
      迄今均未能提出其等對被告丁○○之合理可信之債權證明
      ，然被告甲○○卻持有被告乙○○簽發之七千六百萬元本
      票，被告丙○○則持有被告乙○○簽發之一億三千四百三
      十萬元本票，並各以之向執行法院聲請參加分配，顯有可
      疑。參酌被告丁○○自承：甲○○、丙○○應繳之執行費
      ，都是伊去繳的等語，並佐以被告甲○○與被告丁○○育
      有一女，此有法務部戶役政查詢資料一份在卷可考（九十
      三年度偵續字第二九號卷第三八三頁），被告丙○○則係
      被告丁○○之胞弟，其二人均與被告丁○○之關係匪淺，
      應足認被告甲○○、丙○○，即係被告丁○○找來之人頭
      債權人無誤。
（七）綜上所述，被告乙○○簽發不實之七千六百萬元、一億三
      千四百三十萬元本票，交予被告丁○○，再由被告丁○○
      分別委請被告甲○○、丙○○，分別持上開二張不實本票
      ，向法院聲請本票裁定，迨裁定確定取得執行名義後，據
      以向民事執行處聲請參加分配，進而使執行法院將上開二
      宗不實債權列入分配表，並據以分配拍賣所得等事實，均
      堪認定。
三、被告丁○○雖辯稱：乙○○欠伊本金有五千八百萬元，故自
    願開本件二張本票與伊和解，連本帶利就有這麼多云云，意
    指乙○○簽發本件七千六百萬元、一億三千四百三十萬元之
    二張本票，係自願賠償其損失之和解行為，並非通謀勾串之
    假債權。惟查：
（一）被告乙○○積欠被告丁○○之土地尾款，應僅有二千八百
      萬元，被告乙○○並為此以上開土地，為被告丁○○設定
      本金最高限額三千萬元之抵押權一節，已如前述，設若被
      告丁○○所辯：尾款有五千八百萬元未付云云屬實，衡情
      上開抵押權設定之本金最高限額，當不止三千萬元，至少
      應為五千八百萬元甚或更多，始符常理。
（二）被告丁○○因本件土地買賣尾款未獲清償，曾向原審自訴
      被告乙○○涉嫌詐欺，而在原審八十九年四月十一日審理
      該詐欺案時，就本件未付清之尾款數額陳稱：「實際欠款
      是三千四百多萬元，其餘金額是乙○○在切結書上同意的
      補償金額」云云（影卷外放），其嗣後在偵查中經檢察官
      質以：「乙○○所欠土地尾款多少」時，又改稱：「五千
      一百八十五萬元」云云（九十三年度偵續字第二九號卷第
      三九三頁），於本院審理時再翻稱：「‧‧‧剩下五千八
      百萬元都沒有給我，後來陸續有給我一點，最後差四千多
      萬元」云云（原審九十四年八月三十一日筆錄），前後所
      述之金額，亦有出入。
（三）此外，被告乙○○甫於89年10月20日簽發七千六百萬元之
      本票予被告丁○○後，又隨即於90年1月16日簽發一億三
      千四百三十萬元之本票，而在此之前，乙○○已曾自89年
      2月1日起至同年2月20日止，陸續簽發面額各為一千萬元
      、四百零五萬元、五十萬元、十五萬元、三千二百六十五
      萬元、五十萬元、五十萬元及三百五十萬元，合計金額五
      千一百八十五萬元之本票八張，交予被告丁○○作為清償
      土地尾款之用，此經被告乙○○於原審審理時以證人身份
      證述在卷（原審九十五年一月四日筆錄），此無異指
      本件土地尾款，在89年4月11日被告丁○○自訴被告乙○○詐欺時，連本帶息不過五千一百八十五萬元，而在89年
      10月20日時竟又多出七千六百萬元債權，至90年1月16日
      時，短短三月間更增加一億三千四百三十萬元債權。其債
      權總額合計高達二億六千二百一十五萬元，其未提出相關
      合理確信之損失證明及利息計算依據，如此恣意虛增債權
      ，超乎常情。是被告丁○○所辯：乙○○欠伊的尾款為五
      千八百萬元云云，不僅與其先前所述有所出入，又與現存
      事證、常理不符，顯屬不實，已不足採信。
（四）次按和解係雙方約定互相讓步，以終止爭執或防止爭執發
      生之契約（民法第七百三十六條規定參照），雖非法之所
      禁，然本件被告乙○○簽發之二張鉅額本票，顯非為避免
      爭執，在相互讓步之情形下，為給付尾款或賠償損失所簽
      發之合理金額，其目的係在虛增被告丁○○之債權額，以
      便日後能取得較多之分配款，情極明灼，顯係勾串之假債
      權，自非假借和解而得免責。是被告丁○○所辯：係乙○○自願簽發本票和解云云，係卸責之詞，並不足採。
四、被告乙○○雖辯稱：當時丁○○一直逼伊，伊受不了，所以
    丁○○叫伊簽，伊就簽了云云，嗣在原審審理時，以證人身
    份證稱：開本票、算利息都是丁○○自己說的，為了這筆尾
    款，丁○○找人去伊住處威脅、騷擾，伊太太還因此自殺，
    伊被丁○○逼，所以就簽了，伊二次簽本票，都是自己開車
    去丁○○住處簽，第一次只有伊和丁○○，第二次除了伊和
    丁○○外，還有一個見證人等語。於本院審理時亦辯稱：伊
    簽發之本案本票二紙，其上發票日、到期日均係空白，為無
    效票據，且伊亦以廣泰興公司名義，對法院就該二紙本票裁
    定，以並無債務為由提起抗告，復對執行法院之分配表聲明
    異議等語。惟查：
（一）被告乙○○擔任廣泰興公司之負責人，非全無社會經驗，
      求助無門者可比，而其於經營廣泰興公司失敗後，亦知召
      開債權人會議處理善後，此有債權人會議紀錄一份在卷可
      參（九十三年度偵續字第二九號卷第一三六頁），被告乙○○是否能任憑丁○○擺佈，而受制簽發本件二張鉅額本
      票，衡諸一般常情，似非無疑。且債務人如欲躲債，對債
      權人避之唯恐不及，如非自願，又豈有自行前往債權人家
      中簽發本票之理？況被告乙○○在簽發本票時，除其與被
      告丁○○外，幾無他人在場，殊難認定被告乙○○係不堪
      被告丁○○脅迫，而簽發本票。且原審向行政院國軍退除
      役官兵輔導委員會台北榮民總醫院查詢被告乙○○之妻卓
      美雲之就診紀錄結果，據覆略以：卓美雲於89年1月7日下
      午因服用殺鼠劑住院治療，於（同年）1月10日出院等語
      ，有該院95五年1月20日北總企字第095000一069號函暨所
      附卓美雲病歷資料一份附於本院卷可考（未編頁），可見
      卓美雲於89年1月7日因服用殺鼠劑送醫，係早在被告乙○○89年10月20日、90年1月16日簽發本件二張本票之前甚
      久之事，亦難以此佐證被告乙○○係受丁○○逼迫，而簽
      發前開二張本票。
（二）又被告乙○○在簽發本件七千六百萬元本票時，本件土地
      已遭法院強制執行，而該張本票之到期日、發票日又係倒
      填，違反一般開票慣例，以被告乙○○擔任廣泰興公司之
      負責人，長期從事建築業之背景，應可發覺事有蹊蹺，從
      而推知丁○○要求其簽發該張本票，乃係用於提高參加分
      配之債權額。如前所述，被告乙○○在89年10月20日簽發
      七千六百萬元本票時，被告丁○○出具之承諾書上即已略
      稱：該七千六百萬元本票係補償被告丁○○因土地遭拍賣
      所受之損失等語，甚為明顯。而被告乙○○於90年1月16
      日簽發一億三千四百三十萬元本票時，與被告丁○○簽立
      之和解書上，更明載如該土地遭到法院拍賣，同意被告丁○○以二倍土地款總價之數目參與分配等語，顯見被告乙○○均係知情，否則，焉有事後簽訂承諾書、和解書之理
      ？其二人惡意虛增不合理之賠償金不實債權，企圖自拍賣
      款中分配獲利之情，彰彰明甚。是被告乙○○所辯，亦不
      足採。
五、被告甲○○雖辯稱：丁○○欠伊錢，所以將七千六百萬元的
    本票給伊，伊因此拿本票主張權利，並無不法云云。並於原
    審審理時以證人身份證稱：伊陸續借錢給丁○○，已經有十
    幾年了，在丁○○給伊七千六百萬元本票時，丁○○約欠伊
    七、八百萬元，有時候拿十幾萬、三十幾萬現金給丁○○，
    也有幾次拿五十幾萬的現金，記不清楚有沒有拿過一、二百
    萬以上的現金給他，借的情形伊會記在桌曆上，但沒有跟丁○○結算云云。惟查：
（一）被告甲○○在偵查中先陳稱：借丁○○五百多萬云云，繼
      而改稱：陸續借丁○○七、八百萬云云（九十三年度偵續
      字第二九號卷第三九四頁、第四０六頁），借款金額前後
      相差達二、三百萬元之多，實難採信。
（二）況被告丁○○在檢察官偵查中供稱：伊欠甲○○約一千多
      萬元，本金約七百五十多萬元，七、八年間開始借，約八
      十四年開始借云云（九十一年度他字第一二八四號卷第八
      十一頁），其所陳借款之時間、本金，亦與被告甲○○所
      述不符。嗣被告丁○○於原審審理時，就借款過程更陳稱
      ：伊向甲○○借過很多次錢，小的二、三萬，大的十幾萬
      ，有一次拿三、四百萬元云云，仍與被告甲○○所述有異
      。
（三）依被告甲○○所述，其借款予丁○○前後高達數百萬元，
      卻從未向丁○○索取任何憑證，雙方亦未記帳、會算，且
      被告甲○○亦無法提出其資金來源，以實其說，僅此即有
      可疑。再如被告丁○○、甲○○迄今尚未結算雙方債務，
      則被告丁○○突如其來，將七千六百萬元本票交予被告甲○○充作還款，亦與常情不符。況且，被告乙○○在簽發
      該二張本票前，即曾陸續自89年2月1日起至89年2月20日
      止，簽發面額各為一千萬元、四百零五萬元、五十萬元、
      十五萬元、三千二百六十五萬元、五十萬元、五十萬元及
      三百五十萬元之本票共八張，交予丁○○以清償土地尾款
      ，已見前述，設若被告丁○○有意歸還被告甲○○借款，
      僅該八張本票即綽綽有餘，然被告丁○○始終未曾還款，
      直待本件土地遭法院強制執行後，始匆忙要求被告乙○○
      簽發七千六百萬元本票，再以還款為名，將本票交予被告
      甲○○，前後對照，益徵被告丁○○所以將七千六百萬元
      本票交給被告甲○○，係別有用心，並非積欠被告甲○○
      款項。否則，被告丁○○大可直接以本票執票人之身分，
      向法院參與分配，待取得分配款後，再將欠款歸還被告甲○○即可，何需大費周章，將本票交予被告甲○○，再由
      被告甲○○出面行使本票權利？抑有進者，此舉無異要求
      被告甲○○在現實取得分配款抵償丁○○之債務前，必須
      先為被告丁○○支出代書費、執行費等強制執行費用，對
      被告甲○○而言，未蒙其利，先受其害，衡情，被告甲○○亦無接受之理。是被告甲○○所辯：丁○○向伊借錢，
      所以拿本件七千六百萬元本票給伊云云，係卸責之詞，並
      不足採。
六、被告丙○○亦辯稱：伊借給丁○○約二千九百萬元，所以丁○○將本票給伊，伊非人頭云云。嗣於原審審理時以證人身
    份證稱略以：伊從81年起陸續借錢給丁○○，共約九百萬元
    的現金，另外，伊有拿大園鄉○○○段下縣厝小段第二二四
    之一號、第二三一號、第二三二號等土地，給丁○○去抵押
    借款，丁○○也沒有還云云，並提出新竹國際商業銀行催告
    書為證。惟查：
（一）依被告丙○○所述，丁○○共積欠其約九百萬元（所謂二
      千萬元應係抵押債權，並非被告丙○○之現金支出），金
      額不低，卻無法提出其資金來源以實其說，而被告丁○○
      則突如其來，將相當於上揭借款金額十餘倍之一億三千四
      百三十萬元本票交予被告丙○○，作為清償借款之用，亦
      無需結算，此均與常情不符。而被告丁○○在此之前，既
      有被告乙○○簽發之八張本票，甚且有能力為被告丙○○
      代墊九十四萬零一百元之執行費，在在可見被告丁○○並
      非完全無資力可比，然被告丁○○始終未曾還款，直待本
      件土地遭法院強制執行後，始匆忙要求被告乙○○簽發一
      億三千四百三十萬元本票，再以還款為名，將本票交予被
      告丙○○，而迂迴由被告丙○○出面，持該本票向法院參
      與分配，此與被告丁○○將七千六百萬元本票交予被告甲○○行使之情形，如出一轍，自然可疑。況被告丙○○在
      檢察官偵查中明確陳稱：丁○○向伊借共二千多萬元，有
      的有證據，有的因親兄弟，所以沒有等語（91年度他字第
      1284號卷第79頁反面），惟迄今仍未見被告丙○○對其借
      予丁○○之九百萬元現金，提出任何債權憑證及明確資金
      來源，以為佐證，更足認被告丙○○上開所辯：伊確實有
      借款給丁○○云云，係卸責之詞並不足採。
（二）至於被告丙○○雖提出新竹國際商業銀行催告書，主張其
      確實曾因擔保丁○○之借款，而被連帶催討，然被告丙○○在原審審理時已自承：伊擔保丁○○向新竹國際商業銀
      行借款八百萬元，伊沒有替丁○○還過這筆借款等語，是
      上開催告書自不足以證明被告丙○○確有以現款借予被告
      丁○○，或為被告丁○○代墊何筆債務之事實。再者，前
      開三筆供擔保借款之土地，嗣後未清償借款，直至93、94
      年間始被拍賣，可見被告丙○○於90年1月間收受前揭本
      票時，殊無從以提供土地供擔保為由，而得對被告丁○○
      主張債權，蓋上開三筆土地在當時既尚未拍賣，被告丙○○自不得主張求償權，其以此辯稱收受前揭鉅額本票，係
      為清償抵押借款云云，實屬無稽。被告丙○○所辯：伊有
      借款給丁○○，故丁○○將一億三千四百三十萬元本票給
      伊云云，亦係卸責之詞，並不足採。
七、被告乙○○簽發本件二張本票予被告丁○○後，被告丁○○
    將其中之七千六百萬元本票交予被告甲○○行使，另張一億
    三千四百三十萬元本票則交予被告丙○○行使等情，均如前
    述，被告丁○○、乙○○與甲○○就虛構上開七千六百萬元
    之不實債權犯行，有犯意聯絡及行為分擔，被告丁○○、乙○○與丙○○就虛構上開一億三千四百三十萬元本票債權之
    犯行，亦有犯意聯絡及行為分擔，分別就各該部分犯行，應
    成立共同正犯。
八、綜上所述，本件事證已臻明確，被告等四人所辯，均係卸責
    之詞，不足採信，其等犯行均堪認定，應依法論科。
九、查本件被告丁○○、乙○○相互勾結，虛增被告丁○○之債
    權額，以使日後能自拍賣款中取得較多之分配款，而製造不
    實之債權，向執行法院騙取本件土地及建物之拍賣價金未能
    得逞，已如前述，因本件債務人係廣泰興公司，被告乙○○
    僅係其代表人，被告乙○○等人所為，應成立刑法第339條
    第3項、第1項之詐欺得利未遂罪。次按，執票人持本票向民
    事法院聲請裁定強制執行，屬非訟事件，法官僅依票據法第
    123條、非訟事件法第100條（按：已修正為第194條）等規
    定，自形式上予以審查無誤後，即將本票內容登載於裁定書
    上，准予強制執行，而債權人持上揭本票裁定，向執行法院
    聲請參與分配，本質上亦屬非訟事件，法官依強制執行法第
    31條規定，形式上審查該本票裁定無誤後，即將本票債權列
    入分配表加入分配，執票人持不實本票，向民事法院聲請裁
    定強制執行，待該裁定確定後，再持以向執行法院聲請參與
    分配，均應構成刑法第216條、第214條之行使使公務員登載
    不實文書罪。
十、核被告丁○○、乙○○及甲○○三人，經由被告乙○○簽發
    不實之七千六百萬元本票，交予被告丁○○假被告甲○○之
    名，先後向法院聲請本票裁定，再行使該本票裁定據以聲明
    參與分配未能得逞之行為，係犯刑法第216條、第214條之行
    使使公務員登載不實之文書罪，及同法第339條第3項、第1
    項之詐欺取財未遂罪。至被告丁○○、乙○○與丙○○三人
    以相同手法，藉被告丙○○之名，持被告乙○○簽發之不實
    一億三千四百三十萬元本票，向法院聲請本票裁定，再行使
    該本票裁定據以聲明參與分配未能得逞之行為，亦係犯刑法
    第216條、第214條之行使使公務員登載不實之文書罪，及同
    法第339條第3項、第1項之詐欺取財未遂罪。其等先以假債
    權使民事庭法官製作內容不實之本票裁定，繼而行使該裁定
    ，使執行處法官將該債權列入分配表，先後使公務員登載不
    實之裁定、分配表之低度行為，均為行使該不實本票裁定之
    高度行為所吸收，不另論罪。被告丁○○、乙○○與甲○○
    就不實之七千六百萬元本票債權部分，被告丁○○、乙○○
    與丙○○就不實之一億三千四百三十萬元本票債權部分，分
    別有犯意聯絡及行為分擔，已如前述，其四人上述犯行，應
    分別就各該部分成立共同正犯。如前所述，被告等人分別委
    請不知情之代書黃金潭聲請本票裁定，再行使本票裁定參與
    分配，為間接正犯。查被告行為後，刑法第56條連續犯之規
    定，業於94年1月7日修正公布刪除，並於95年7月1施行，則
    被告之犯行，因行為後新法業已刪除連續犯之規定，此刪除
    雖非犯罪構成要件之變更，但顯已影響行為人刑罰之法律效
    果，自屬法律有變更，依新法第2條第1項規定，比較新、舊
    法結果，仍應適用較有利於被告之行為時法律即舊法論以連
    續犯（最高法院95年第8次刑事庭會議決議參照）；被告丁○○與乙○○共同製造二筆不實本票債權，並由被告丁○○
    先後指示被告甲○○、丙○○，以上開不實本票向法院聲請
    本票裁定並參與分配，其二人二次詐欺取財未遂、二次行使
    使公務員登載不實文書之犯行，時間均緊接，犯罪手法亦復
    相同，顯係以概括犯意，分別犯二項構成要件相同罪名之連
    續犯，應各依刑法第56條規定，論以連續詐欺得利未遂、連
    續行使使公務員登載不實之文書二罪，並均加重其刑。又查
    被告行為後，94年1月7日修正公布之刑法，自95年7月1日施
    行，修正後之刑法刪除第55條關於牽連犯之規定。修正後之
    刑法既已刪除牽連犯之規定，則所犯牽連各罪應依數罪併罰
    之規定分論併罰，比較新舊法之規定，修正後之規定並非較
    有利於被告，，應適行為時之法律，即適用修正前刑法第55
    條牽連犯之規定；被告丁○○、乙○○向執行法院提出不實
    之本票裁定參與分配，意在詐取分配款，其二人所犯之連續
    詐欺取財未遂、連續行使使公務員登載不實文書二罪間，有
    方法結果之牽連關係，為牽連犯，應從一重之連續詐欺取財
    罪處斷。被告甲○○、丙○○所犯之詐欺取財未遂罪、行使
    使公務員登載不實之文書罪二罪，依上所述，亦分別成立牽
    連犯，亦應從一重之詐欺取財未遂罪處斷。並均依未遂犯之
    規定減輕其刑。
十一、原審予以論科，固非無見。惟查本件執行法院雖已作成分
      配表，惟嗣因告訴人對上開分配款為假扣押，致未得逞而
      未遂，原審認係既遂，尚有未洽。檢察官提起上訴，求為
      從重量刑，固無理由，被告等提起上訴，否認犯罪亦無理
      由，惟原判決既有可議，應予撤銷改判。爰審酌被告四人
      均無前科，各有臺灣高等法院被告前案紀錄表一份在卷可
      稽，均無不良素行，且債權人為確保個人債權，向債務人
      追償，亦非不合理，然被告等係以製造假債權之手法，向
      執行法院參與分配，等於以假債權誘使執行法院同意減少
      其他債權人應取得之分配款成數，換取被告丁○○較多之
      分配款，從而造成其他債權人之損失，手段顯失其正當性
      ，即非法之所許，況此舉並未增加任何經濟利益或社會效
      益，反而造成拍賣所得之不當分配，間接增加訟累，浪費
      司法資源，而本件被告等製造之二筆假債權各為七千六百
      萬元、一億三千四百三十萬元，所分得之分配款則為二千
      八百零五萬二千四百九十二元、六千六百三十六萬四千八
      百七十七元，金額甚高，及被告丁○○以其代書背景，兼
      係債權人，並為被告甲○○、丙○○之親友，在本案中顯
      係主謀，被告乙○○配合簽發不實本票，惡性稍輕，被告
      甲○○、丙○○係擔任人頭配合被告丁○○犯罪，可替代
      性高，且其二人或因礙於情面而勉予配合，惡性又較輕，
      被告等犯後均否認犯行，態度難謂為良好等一切情狀，分
      別量處如主文所示之刑。
據上論斷，應依刑事訴訟法第369條第1項前段、第364條、第299
條第1項前段，刑法第2條第1項、第28條、第26條、第216條、第
214條、第339條第3項第1項、修正前刑法第55條、第56條，罰金
罰鍰提高標準條例第1條前段，判決如主文。
本案經檢察官邱美育到庭執行職務。
中    華    民    國    95    年    8     月    8     日
                  刑事第二十庭  審判長法  官  尤豐彥
                                      法  官  張明松
                                      法  官  吳鴻章
以上正本證明與原本無異。
不得上訴。
                                      書記官  魏淑娟
中    華    民    國    95    年    8     月    14    日
附錄本件論罪科刑法條：
中華民國刑法第339條
（普通詐欺罪）
意圖為自己或第三人不法之所有，以詐術使人將本人或第三人之
物交付者，處5年以下有期徒刑、拘役或科或併科1千元以下罰金
。
以前項方法得財產上不法之利益或使第三人得之者，亦同。
前二項之未遂犯罰之。


司法院資訊處製作；財團法人民間司法改革基金會備份。
